ACORDAO-COMPLETO-2536569

ACÓRDÃO 3048/2022 ATA 17/2022 - PRIMEIRA CÂMARA

VISTOS, relatados e discutidos estes autos que tratam de ato de concessão de pensão militar emitido pelo Comando do Exército;
ACORDAM os Ministros do Tribunal de Contas da União, reunidos em Sessão da 1ª Câmara, nos termos dos arts. 71, inciso III, da Constituição Federal, 1º, inciso V, e 39, inciso II, da Lei 8.443/1992 e 260, § 1º, do RITCU e ante as razões expostas pelo Relator, em:
9.1. considerar legal e conceder registro ao ato de concessão de pensão militar instituído por Oswaldo Fialho de Lima (e-pessoal 42647/2016) em favor de Eunice Machado Lima (XXX.273.197-XX) ;
9.2. considerar ilegal e negar registro ao ato de concessão de pensão militar instituído por Oswaldo Alves de Paula (e-pessoal 41066/2019) em favor da Sra. Maria Aparecida de Paiva (XXX.600.477-XX) ; 
9.2.1. dispensar a devolução dos valores indevidamente recebidos até a data da ciência pelo Comando do Exército, do presente acórdão, com base no Enunciado 106 da Súmula da Jurisprudência do TCU;
9.2.2. determinar ao Comando do Exército que:
9.2.2.1. faça cessar os pagamentos decorrentes do ato impugnado, comunicando ao TCU, no prazo de 15 (quinze) dias, as providências adotadas, nos termos do art. 262, caput, do Regimento Interno do TCU, do art. 8º, caput, da Resolução-TCU 206/2007 e do art. 19, caput, da Instrução Normativa-TCU 78/2018;
9.2.2.2. esclareça à beneficiária Maria Aparecida de Paiva quanto ao direito de opção pelos benefícios legalmente acumuláveis, já que, nos termos do art. 29, inciso II, da Lei 3.765/1960, só é permitida a acumulação de uma pensão militar com outro benefício oriundo de outro regime;
9.2.2.3. informe à interessada que, no caso de não provimento de recurso eventualmente interposto, deverão ser repostos os valores recebidos após a ciência deste acórdão pelo Comando do Exército;
9.2.2.4. comunique imediatamente à interessada o teor do presente acórdão, encaminhando ao TCU, no prazo de 30 (trinta) dias, comprovante da respectiva data de ciência, nos termos do art. 4º, § 3º, da Resolução-TCU 170/2004.

Atos de concessão de pensão militar emitidos pelo Comando do Exército. Apreciação para fins de registro.

Primeira Câmara

Comando do Exército.

3. Interessadas: Eunice Machado Lima (XXX.273.197-XX); Maria Aparecida de Paiva (XXX.600.477-XX).

Jorge Oliveira.

13.1. Ministros presentes: Walton Alencar Rodrigues (Presidente), Benjamin Zymler, Vital do Rêgo (Relator) e Jorge Oliveira.
13.2. Ministro que alegou impedimento na Sessão: Jorge Oliveira.

VITAL DO RÊGO

Adoto como relatório, com os devidos ajustes de forma, o parecer elaborado no âmbito do MPTCU (peça 8) , a seguir transcrito:
Trata-se de processo consolidado com dois atos de pensões militares deferidas pelo Comando do Exército, que receberam pareceres pela legalidade do controle interno e da Sefip.
A pensão instituída por Oswaldo Alves de Paula tem, como beneficiária, Maria Aparecida de Paiva, na qualidade de companheira (peça 4) .
Consultas aos sistemas de informações do Tribunal de Contas da União e do Instituto Nacional do Seguro Social revelam que a interessada, além da pensão militar, recebe os seguintes benefícios:
- Pensão civil concedida pela Universidade Federal Fluminense, a partir de 15/12/2018, na qualidade de companheira de Oswaldo Alves de Paula;
 - Proventos de aposentadoria por tempo de contribuição concedida pelo INSS, Benefício 1389311535, com vigência em 8/8/2007.
De acordo com o art. 29 da Lei 3.765/1960, em sua redação original, norma que dispõe sobre a concessão de pensões militares:
Art. 29. É permitida a acumulação:
a)  de duas pensões militares;
b)  de uma pensão militar com proventos de disponibilidade, reforma, vencimentos, aposentadoria ou pensão proveniente de um único cargo civil.
Com a edição da MP 2.215-10/2001, este artigo passou a dispor o seguinte:
Art. 29. É permitida a acumulação:
I - de uma pensão militar com proventos de disponibilidade, reforma, vencimentos ou aposentadoria;
II - de uma pensão militar com a de outro regime, observado o disposto no art. 37, inciso XI, da Constituição Federal.
Tendo em vista que o referido dispositivo legal em nenhum momento permitiu a acumulação de mais de dois benefícios, a pensão militar em exame deve ser considerada ilegal, negando-se consequentemente o respectivo registro.
No âmbito desta Corte de Contas, a jurisprudência é pacífica no sentido de considerar tais acumulações indevidas, conforme se observa das seguintes deliberações:
Acórdão 8721/2017-TCU-Segunda Câmara
PENSÃO MILITAR. ACUMULAÇÃO ILEGAL DE BENEFÍCIOS. DESCUMPRIMENTO DAS REGRAS DO ART. 29 DA LEI 3.765/1960. ILEGALIDADE DE UM ATO E NEGATIVA DE REGISTRO. LEGALIDADE DOS DEMAIS ATOS, COM DETERMINAÇÃO PARA OS REGISTROS CORRESPONDENTES.
 (...) 
2. O benefício previdenciário do INSS é considerado para fins do disposto no mencionado art. 29 da Lei 3.765/1960, haja vista que, em se tratando de pensão civil, quer seja previdenciária quer estatutária, a acumulação de benefícios recebidos dos cofres públicos deve ser entendida de maneira restritiva.
Acórdão 10142/2017-TCU-Segunda Câmara
PESSOAL. PENSÃO MILITAR. PERCEPÇÃO SIMULTÂNEA DE MAIS DE DOIS BENEFÍCIOS. ACUMULAÇÃO ILEGAL. DESCUMPRIMENTO DAS REGRAS DO ART. 29 DA LEI 3.765/1960. ILEGALIDADE DE UM ATO E NEGATIVA DE REGISTRO. LEGALIDADE DAS OUTRAS CONCESSÕES, COM DETERMINAÇÃO PARA OS REGISTROS CORRESPONDENTES.
Acórdão 3653/2011-TCU-Segunda Câmara
PESSOAL. PENSÃO MILITAR. LEI Nº 3.765/1960. REVERSÃO EM FAVOR DAS FILHAS DO INSTITUIDOR. ACUMULAÇÃO DE TRÊS BENEFÍCIOS POR UMA INTERESSADA. ILEGALIDADE. DETERMINAÇÕES.
O ato em apreço foi encaminhado pelo controle interno em 2020, de modo que não houve o decurso do prazo de cinco anos previsto pelo Supremo Tribunal Federal, no âmbito do RE 636.553, para a apreciação de atos de natureza complexa, por parte do Tribunal de Contas da União.
Ante o exposto, o Ministério Público de Contas manifesta-se pela ilegalidade da pensão militar instituída por Oswaldo Alves de Paula, em favor de Maria Aparecida de Paiva  (peça 4) , e aquiesce à proposta oferecida pela Sefip, quanto à concessão de peça 3.
Eis o Relatório.

não há.

Procurador Júlio Marcelo de Oliveira.

PENSÃO MILITAR. ACUMULAÇÃO DE PENSÃO MILITAR COM OUTROS DOIS BENEFÍCIOS CUSTEADOS PELOS COFRES PÚBLICOS, EM DESACORDO COM A RESTRIÇÃO ESTABELECIDA PELO ART. 29, INCISO II, DA LEI 3.765/1960. ILEGALIDADE DE UM ATO. LEGALIDADE DO ATO REMANESCENTE. DETERMINAÇÕES.

PENSÃO MILITAR (PMIL)

Secretaria de Fiscalização de Integridade de Atos e Pagamentos de Pessoal e de Benefícios Sociais (Sefip).

Trata-se de atos de concessão de pensão militar emitidos pelo Comando do Exército e instituídos pelos ex-militares Oswaldo Fialho de Lima (em favor da beneficiária Eunice Machado Lima - cônjuge) e Oswaldo Alves de Paula (em favor da beneficiária Maria Aparecida de Paiva - companheira) .
A Secretaria de Fiscalização de Integridade de Atos e Pagamentos de Pessoal e de Benefícios Sociais do TCU (Sefip) , na instrução de peça 6, propõe considerar legais as concessões em epígrafe.
No entanto, o MPTCU, ao discordar parcialmente das conclusões da unidade técnica, propõe considerar ilegal a concessão instituída por Oswaldo Alves de Paula. Isso porque a beneficiária Maria Aparecida de Paiva, além da pensão militar instituída em seu favor, percebe outros dois benefícios previdenciários custeados pelos cofres públicos, em desacordo com as restrições previstas no art. 29, inciso II, da Lei 3.765/1960. Quanto à concessão instituída por Oswaldo Fialho de Lima, o Ministério Público de Contas ratifica as conclusões da Sefip.
II
Quanto ao mérito, na linha dos pareceres precedentes, entendo não haver irregularidades capazes de macular o registro do ato instituído por Oswaldo Fialho de Lima. Por tal razão, referido ato (42.647/2016) está apto a receber a chancela da legalidade.
Quanto à concessão instituída por Oswaldo Alves de Paula, assiste razão ao MPTCU. De fato, ao verificar os benefícios percebidos pela Sra. Maria Aparecida de Paiva, observo que a referida pensionista (companheira) percebe, além da pensão militar, outros dois benefícios: (i) aposentadoria por idade do INSS (Benefício número: 1389311535) ; e (ii) Pensão estatutária vinculada à Universidade Federal Fluminense (Matrícula Siape 6351719, ato e-pessoal 36653/2019) .
Destaco que as informações acerca dos benefícios percebidos de forma cumulativa com a pensão militar em comento foram extraídas a partir de consultas à base do INSS, oriunda da "Maciça", e ao Sistema Siape, ambas realizadas em 9/5/2022.  
Nessa situação, o benefício decorrente da pensão militar em epígrafe fere a prescrição literal contida no art. 29, inciso II, da Lei 3.765/1960 (Lei de Pensões Militares) , in verbis:
Art. 29.  É permitida a acumulação:  
I - de uma pensão militar com proventos de disponibilidade, reforma, vencimentos ou aposentadoria;      
II - de uma pensão militar com a de outro regime, observado o disposto no art. 37, inciso XI, da Constituição Federal.        
Observo que esta Corte de Contas tem entendimento consolidado no sentido da impossibilidade de acumulação de pensão militar com dois ou mais benefícios. Nesse sentido, entre outros, os Acórdãos 1.721/2020 e 646/2020, ambos da 1ª Câmara, e os Acórdãos 8.721/2017 e 10.142/2017, ambos da 2ª Câmara.
Contudo, cabe esclarecer à beneficiária Maria Aparecida de Paiva quanto ao direito de opção pelos benefícios legalmente acumuláveis, já que, nos termos do art. 29, inciso II, da Lei 3.765/1960, só é permitida a acumulação de uma pensão militar com outro benefício oriundo de outro regime.
Por fim, destaco que o ato inquinado deu entrada nesta Corte de Contas em 30/7/2020, portanto, há menos de cinco anos, situação que permite a apreciação por esta Corte de Contas.
Ante o exposto, voto para que seja adotada a minuta de acórdão que ora trago ao exame deste Colegiado. 
TCU, Sala das Sessões, em 24 de maio de 2022.
Ministro VITAL DO RÊGO 
Relator